【裁判字號】    98,消債更,1176
【裁判日期】    981228
【裁判案由】    聲請更生程序
【裁判全文】
臺灣高雄地方法院民事裁定          98年度消債更字第1176號
聲  請  人  甲○○
                        3號
上列當事人間請求聲請更生程序事件，本院裁定如下：
    主  文
聲請駁回。
聲請費用由聲請人負擔。
    理  由
一、聲請意旨略以：聲請人有不能清償債務情事，前已提出債權
    人清冊，以書面向最大債權金融機構國泰世華商業銀行股份
    有限公司（下稱國泰世華銀行）請求共同協商債務清償方案
    ，於民國95年6 月間協商成立並約定每月償還新臺幣（下同
    ）26,718元，惟因聲請人之收入扣除自己必要生活費用每月
    9,829 元、每月房貸8 千元及其配偶之扶養費每月3,000 元
    後，實已無力繳納協商款，不得以乃於96年12月間毀諾，此
    並非聲請人主觀上惡意不履行協商，實乃客觀上確有不可歸
    責於聲請人之事由所致，又聲請人無擔保或無優先權之債務
    總額未逾1,200 萬元，復未經法院裁定開始清算程序或宣告
    破產，爰依法聲請更生等語。
二、按債務人與金融機構協商成立者，不得聲請更生或清算，但
    因不可歸責於己之事由，致履行顯有重大困難者，不在此限
    ；本條例施行前，債務人依金融主管機關協調成立之中華民
    國銀行公會會員辦理消費金融案件無擔保債務協商機制與金
    融機構成立之協商，準用前項之規定，消費者債務清理條例
    （下稱消債條例）第151 條第5 項、第6 項分別定有明文。
    衡諸債之關係係以當事人間之信賴關係為基礎，為社會經濟
    組織之重要支柱，故當事人於以法律行為追求自己之利益之
    際，亦應顧及對方之利益，並考量債權債務在社會上之作用
    ，本於誠實及信用之原則，行使債權及履行債務。是對於已
    陷入經濟上困境之消費者，若任其於惡性循環之債務窘境中
    自生自滅，將衍生嚴重之社會問題，難以維持安定之社會經
    濟秩序，故為兼顧債權人、債務人雙方之利益，對陷於經濟
    上困境之消費者，乃允其於消債條例施行後，得選擇以重建
    型之更生程序或清算型之清算程序清理其債務，藉以妥適調
    整債務人與債權人及其他利害關係人間之權利義務關係，保
    障債權人獲得公平受償，並謀求消費者經濟生活之重建復甦
    機會。惟對於已與金融機構協商成立，或於本條例施行前，
    已依金融主管機關協調成立之中華民國銀行公會會員辦理消
    費金融案件無擔保債務協商機制與金融機構成立協商之債務
    人，若非因不可歸責於己之事由，致履行顯有重大困難，僅
    係為圖謀減免債務，而不為債務之履行，自有違債權契約為
    誠信契約之本旨，故依消債條例第151 條第6 項準用同條第
    5 項前段之規定，不得聲請更生或清算，始能避免肇致道德
    危險。次按債務清償方案成立後，應由債務人按其條件履行
    ，如因事後發生情事變更，在清償期間收入或收益不如預期
    ，致該方案履行困難甚或履行不能，因不可歸責於己，始能
    准許債務人聲請更生或清算，以避免債務人任意毀諾已成立
    之協商，濫用更生或清算之裁判上債務清理程序。從而所謂
    「不可歸責於己之事由」，應係指客觀上聲請人之支出增多
    ，或收入、收益減少，非其成立協商時所能預期，諸如物價
    上漲而成本增加、家屬患病等以致支出增加，或因病無法工
    作、僱佣之公司倒閉或裁員、失業、減薪等以致收入減少，
    均屬之。
三、經查：
  (一)聲請人於95年6 月依「中華民國銀行公會會員辦理消費金融
    案件無擔保協商機制」與各債權銀行協商成立，當時其積欠
    銀行之總債務為2,136,379 元，每月應繳金額26,718元，而
    聲請人嗣於96年12間毀諾，經財團法人金融聯合徵信中心當
    事人綜合信用報告（下稱聯徵中心信用報告）註記聲請人已
    違反銀行公會債務協商之還款協議等情，有協議書、無擔保
    還款計畫書及聯徵中心信用報告各1 份附卷可證（見本院卷
    第83至85頁、20至22頁），堪信屬實。
  (二)又債務人與金融機構協商成立者，除非因不可歸責於己之事
    由，致履行顯有重大困難，否則不得聲請更生或清算，消費
    者債務清理條例第151 條第5 項規定意旨甚明。是債務清償
    方案成立後，應由債務人按其條件履行，如於其後發生情事
    變更，在清償期間內之收入或收益不如預期，致該方案履行
    困難甚或履行不能，而有不可歸責於己之事由，始能聲請更
    生或清算。此項規定旨在避免債務人任意毀諾已成立之協商
    ，濫用更生或清算之裁判上債務清理程序，蓋以債務清償方
    案係經當事人行使程序選擇權所為之債務清理契約，債務人
    應受該成立之協議所拘束。債務人既已與金融機構協商成立
    ，如認該協商方案履行有其他不適當情形，自仍應再循協商
    途徑謀求解決。本件聲請人雖主張其每月收入於扣除必要生
    活支出及扶養未成年子女費用後，已不敷履行原協商條件而
    造成毀諾，顯因非可歸責於己之事由致履行有重大困難云云
    。然查：
    1.聲請人原任職於新光人壽保險股份有限公司，96年、97年
      所得分別為887,899 元、739,327 元，平均每月薪資分別
      為73,916元、61,611元，名下有房屋及土地各1 筆，此有
      財政部高雄市國稅局96年、97年綜合所得稅各類所得資料
      清單、財產歸屬資料清單在卷足憑（見本院卷第28至30頁
      ）。
    2.查聲請人業已負債200 萬元以上，業如前述，其本須以較
      低之標準生活而節忖開銷用以償債始符誠信，債務人自不
      得以無負債人員之一般生活標準以上而同為要求，則聲請
      人主張以內政部社會司所公告98年度台灣省每人每月最低
      生活費標準9,829 元計算，其自己每月最低生活支出，尚
      屬可採。聲請人另主張其每月需負擔配偶扶養費用3,000
      元，及房貸支出8,000 元，亦有戶籍謄本、財產及收入狀
      況說明書存卷可查（見本院卷第17至18頁、第6 至8 頁）
      。則聲請人96年每月平均薪資約73,916元，其於扣除自己
      個人必要生活費用9,829 元與配偶之扶養費用3,000 元及
      房貸支出8, 000元後，每月尚餘53,087元（73,916－9,82
      9 －3,000 －8,000 ＝53,087），可供清償協商款26,718
      元，故本件協商成立時並無不公平情事存在，且聲請人於
      96年12月間毀諾時亦無履行之重大困難可言，甚為明確。
    3.至聲請人固主張其同事王婉珍、楊淑芬之業績掛於其名下
      ，96年間掛名業績共116,466 元、97年掛名業績共85,813
      元均應扣除云云，並提出說明及業務津貼表暨服務明細表
      為證（見本院卷第260 、283 、312 至381 頁），惟聲請
      人前開主張縱屬實，聲請人96年所得887,899 元扣除掛名
      業績116,466 元，其96年度實際所得為771,433 元，依此
      計算其平均每月收入64,286元，扣除聲請人個人必要生活
      費用9,829 元、配偶之扶養費用3,000 元及房貸支出8,00
      0 元後，每月尚餘43,457元（64,286－9,829 －3,000 －
      8,000 ＝43,457），足供清償協商款26,718元，亦難認聲
      請人於96年12月間毀諾時有履行之重大困難可言，是聲請
      人主張其收入扣除同事掛名之業績後，不足清償協商款項
      乙節，亦無足採。
    4.從而，聲請人主張其每月收入於扣除必要生活支出，及扶
      養配偶之費用後，已不敷履行原協商條件而造成毀諾，顯
      因非可歸責於己之事由致履行有重大困難云云，自非可採
      。又現今銀行公會針對95年度銀行公會債務協商毀諾者提
      供「個別協商一致性方案」，以利債務人與金融債權人再
      次協商，抗告人仍非不得另與債權銀行重行協商其他可行
      之還款方案，以清償上開債務，附此敘明。
四、綜上所述，本件聲請人既無不可歸責之事由而毀諾，依原協
    商條件履行亦非顯有重大困難，應屬聲請更生之要件不備，
    且又無從補正，依首揭條文之意旨，自應駁回其更生之聲請
    ，爰裁定如主文。
中    華    民    國    98    年    12    月    28    日
                  民事第三庭  法  官  洪能超
上為正本係照原本作成
如不服本裁定，應於裁定送達後10日內，以書狀向本院提出抗告
，並繳納抗告費新臺幣1 千元
中    華    民    國    98    年    12    月    28    日
                              書記官  火秋予


司法院資訊處製作；財團法人民間司法改革基金會備份。
